【裁判字號】    98,小上,24
【裁判日期】    980918
【裁判案由】    清償債務
【裁判全文】
臺灣高雄地方法院民事判決              98年度小上字第24號
上  訴  人  甲○○
被上訴人    臺灣新光商業銀行股份有限公司
                      27、28、30樓
法定代理人  丙○○
被上訴人    新光行銷股份有限公司
法定代理人  乙○○
上列當事人間請求清償債務事件，上訴人對於民國98年7月23日
本院98年度雄小字第1582號第一審判決提起上訴，本院判決如下
：
    主      文
上訴駁回。
第二審訴訟費用新臺幣壹仟伍佰元由上訴人負擔。
    理      由
一、被上訴人主張：上訴人於民國94年間向訴外人巔峰電信股份
    有限公司（下稱巔峰公司）購買電信商品，並委由被上訴人
    新光行銷股份有限公司（下稱新光行銷公司，更名前為誠泰
    行銷股份有限公司），向被上訴人臺灣新光商業銀行股份有
    限公司（下稱新光銀行，更名前為誠泰商業銀行股份有限公
    司），辦理消費性商品貸款新台幣（下同）48,000元，且由
    新光行銷公司於取得上開貸款後，用以支付巔峰公司商品總
    價，雙方復約定由上訴人自94年1 月13日起至96年1 月13日
    止，分24期，不計息，按月平均攤還，如一期不履行即喪失
    期限利益，全部債務視為到期，並應按年息20% 計付遲延利
    息及違約金（下稱系爭契約）。詎上訴人自95年7 月13日起
    即未依約還款，已喪失期限利益，全部債務視為到期，尚積
    欠本金12,330元未予清償。又新光行銷公司自95年7 月13日
    起至95年8 月13日止為被告向新光銀行代償4,000 元，新光
    銀行並將該行對被告債權中之4,000 元讓與新光行銷公司。
    為此，爰依消費借貸之法律關係，提起本件訴訟。並聲明：
    上訴人應給付新光銀行8,330 元，給付新光行銷公司4,000
    元，及均自95年8 月14日起至清償日止，按年息20% 計算之
    利息。
二、上訴人以：原審未就本件訴訟關係向上訴人發問或曉諭，令
    為必要之聲明及陳述，以闡明真意所在，已違背民事訴訟法
    第199 條所定闡明義務，其訴訟程序即有重大瑕疵。又系爭
    契約申請表之內容已載明係上訴人向巔峰公司以分期付款方
    式購買遞延性電信商品－－亞太行動假期，被上訴人並非系
    爭契約當事人，上訴人與新光銀行並無成立消費借貸契約之
    意思合致，縱系爭款契約隱藏委任貸款契約，惟新光銀行既
    非契約當事人，該委任貸款契約亦屬無效，原判決竟以該申
    請表為依據，認定上訴人與新光銀行間有消費借貸關係存在
    ，亦與民法第153 條及民事訴訟法第277 條規定有違。再者
    ，上訴人係以購買電信服務之意思，在巔峰公司預先擬定之
    契約上簽名，有消費者保護法（下稱消保法）第12條及消保
    法施行細則第12條、第13條規定之適用。況系爭契約申請書
    樣式為彩色印刷之廣告文案，復以「誠泰購物戀」為專案名
    稱，並於文案內容中出現多數家廠商商標與手機圖案，顯係
    聯合行銷，新光銀行既藉此進行營業活動，獲取商業利益，
    自不能就巔峰峰公司與消費者間之買賣糾紛卸責等語置辯。
    經原審判決被上訴人全部勝訴，上訴人提起上訴，並於本院
    聲明：(一)原判決廢棄。(二)被上訴人在第一審之訴及假執行之
    聲請均駁回。
三、按對於小額程序之第一審裁判之上訴，非以其違背法令為理
    由，不得為之；又上訴狀應記載上訴理由，並表明：(一)原判
    決所違背之法令及其具體內容，(二)依訴訟資料可認為原判決
    有違背法令之具體事實，民事訴訟法第436 條之24第2 項、
    第436 條之25分別定有明文。次按所謂違背法令，依民事訴
    訟法第436 條之32第2 項準用第468 條及第469 條第1 款至
    第5 款之規定，判決不適用法規或適用不當，為違背法令，
    判決有同法第469 條第1 款至第5 款情形之一者，為當然違
    背法令。再按小額程序之第二審判決，依上訴意旨足認上訴
    為無理由者，得不經言詞辯論為之，同法第436 條之29第2
    款亦有明定。本件既應適用小額訴訟程序，則上訴人對原審
    判決提起上訴，並於上訴理由中表明該判決有前揭違背法令
    之處，其上訴程式於法並無不合，先此敘明。
四、本件應探究者，乃原審判決有無適用法律顯有錯誤之違背法
    令情事存在，茲分述如下：
  (一)原審判決有無不當適用民法第153 條及民事訴訟法第199 條
    、第277 條規定之情事？
  1.按解釋契約，固須探求當事人立約時之真意，不能拘泥於契
    約之文字，但契約文字業已表示當事人真意，無須別事探求
    者，即不得反捨契約文字而更為曲解，有最高法院17年上字
    第1118號判例足資參照。
  2.經查，上訴人為向巔峰公司購買電信商品，而向新光銀行貸
    款支付買賣價金，日後再分期償還乙節，業據系爭契約第1
    頁抬頭載明「本表係向誠泰銀行申請消費性貸款」等語；於
    約定事項欄第1 條復載明：「申請人（即上訴人）同意委由
    誠泰行銷股份有限公司代為向誠泰商業銀行申請消費性商品
    貨款，用以支付向特約商（經銷商）購買消費性商品之分期
    付款總價款」等語綦詳（見原審卷第6 頁），再參諸系爭契
    約背面之約定書除載明貨款金額、期數、每期應繳金額外，
    復以星號註記「立約定書人（即申請人，下稱借款人）向特
    約商（經銷商）購買消費性商品分期付款所需，特邀同連帶
    保證人向誠泰商業銀行申辦消費性商品貸款，借款人及連帶
    保證人同意遵守下列約定條款」等抬頭文字（見原審卷第6
    頁背面），以提醒立約人應盡之權利義務，暨上訴人於原審
    自認系爭契約係伊親簽，契約內容無誤（見原審卷第22頁）
    ，且依帳戶往來明細表所載，上訴人自94年2 月13日起至95
    年7 月13日止均有按期繳款（見原審卷第8 頁）等情以觀，
    足認上訴人與巔峰公司間所成立者為電信商品買賣契約關係
    ，上訴人委由新光行銷公司與新光銀行間所成立者為消費借
    貸契約關係，僅新光銀行依上訴人之指示將貸款金額支付予
    巔峰公司，揆諸前引判例要旨，系爭契約文字既已明示當事
    人之真意，自不得捨契約文字，更為曲解立約真意，從而，
    原審綜觀全辯論意旨，取捨證據取捨、認定事實，認定上訴
    人與新光銀行間，就上訴人向巔峰公司購買電信商品之貨款
    已有成立消費借貸契約之意思合致，經核與法律規定及證據
    、經驗法則無違，亦無未盡闡明義務之瑕疵。上訴人主張原
    審判決有不當適用民法第153 條及民事訴訟法第199 條、第
    277 條規定之顯然錯誤，尚非可採。
  (二)原審判決有無應適用消保法第12條及消保法施行細則第12條
    、第13條規定而未予適用之不當？
  1.按依照當事人一方預定用於同類契約之條款而訂定之契約，
    為加重他方當事人責任之約定，按其情形顯失公平者，該部
    分約定無效；定型化契約中之條款違反誠信原則，對消費者
    顯失公平者，無效，固為民法247 條之1 第2 款及消保法第
    12條所明定。惟88年4 月21日民法債編增訂該條規定之立法
    理由，乃鑑於我國國情及工商發展之現況，經濟上強者所預
    定之契約條款，他方每無磋商變更之餘地，為使社會大眾普
    遍知法、守法，防止契約自由之濫用及維護交易之公平，而
    列舉4 款有關他方當事人利害之約定，為原則上之規定，明
    定「附合契約」之意義，及各款約定按其情形顯失公平時，
    其約定為無效。是該條款所舉之約定，應係指一方預定之契
    約條款，為他方所不及知或無磋商變更之餘地而言，而所稱
    「按其情形顯失公平者」，則係指依契約本質所生之主要權
    利義務，或按法律規定加以綜合判斷有顯失公平之情形而言
    。
  2.按小額訴訟程序，當事人於第二審程序不得提出新攻擊或防
    禦方法，民事訴訟法第436 條之28第1 項定有明文。上訴人
    於原審僅抗辯誠泰銀行與巔峰公司聯合行銷，即應監督巔峰
    公司之資力及信用變化，以保護消費者（見原審卷第24頁）
    ，惟未主張於簽立系爭契約前無法充分閱覽契約內容，亦未
    提及系爭契約條款有何違反消保法第12條第2 項各款規定情
    事，待上訴後始提出前開抗辯，核屬新攻擊防禦方法，依民
    事訴訟法第436 條之28前段規定，本院係屬法律審，自無從
    審酌新攻防方法。況消保法就契約審閱期間訂立之立法目的
    在於使消費者充分了解契約內容，避免消費者於匆忙間不及
    了解其依契約所得主張之權利及應負之義務，致訂立顯失公
    平之契約而受有損害。惟查，上訴人於94年1 月13日簽立系
    爭契約後，已陸續付款達35,670元（即[2,000×17]+1,670=
    35,670），最後一次繳款日為95年7 月13日，為兩造所不爭
    執，並有上訴人繳款記錄查詢表1 份在卷可稽（見原審卷第
    8 頁），上訴人於締約後既已陸續繳款達1 年6 月，即難認
    其有何因匆促締約而不及瞭解契約內容文義之情事，縱上訴
    人於締約前並未將契約攜回相當期間以為審閱，仍可認上開
    消保法所規定之合理契約審閱期間已因期間經過而治癒，上
    訴人自不得再執此事由否定系爭契約之效力。
  3.又系爭契約固為定型化契約，然本質上仍屬消費借貸契約，
    且與上訴人及巔峰公司間之電信商品買賣契約，分屬各別獨
    立之契約，上訴人本不得以其與巔峰公司間所存之抗辯事由
    對抗新光銀行，此觀諸系爭契約約定書第3 條，以「借款人
    同意於經銷商交付商品（標的物）時應即驗收，如發現商品
    （標的物）有瑕疵時應即通知經銷商，由經銷商負責處理，
    概與貴行及誠泰行銷股份有限公司無涉」等語（見原審卷第
    6 頁背面）提醒消費者至明，是以商品買賣契約與消費借貸
    契約之應負履約責任相對人既屬有異，則前開約定自不影響
    上訴人於系爭契約之地位及權益，尚難認前開約定對上訴人
    有何違反平等互惠原則、顯失公平之處，即無民法第247 條
    之1 各款所列情形及消保法第12條規定之情事存在，亦與消
    保法第10條之1 所謂企業經營者預先免除對消費者損害賠償
    責任之情狀有間，要難僅因其為定型化契約，遽予宣告系爭
    契約為無效。
  4.綜上，原審判決認定系爭契約為消費借貸契約，且未適用民
    法第247 條之1 各款及消保法第12條規定宣告系爭契約無效
    ，自無應適用法律而不適用之違誤。
五、綜上所述，被上訴人依消費借貸之法律關係，請求上訴人給
    付新光銀行8,330 元，給付新光行銷公司4,000 元，及均自
    95年8 月14日起至清償日止，按年息20% 計算之利息，為有
    理由。原審判決並無違誤，上訴人猶執前詞指摘原審判決不
    當，顯無理由，爰依民事訴訟法第436 條之29第2 款規定，
    不經言詞辯論駁回之。
六、末按，於小額訴訟之上訴程序，法院為訴訟費用之裁判時，
    應確定其費用額，民事訴訟法第436 條之19第1 項、第436
    條之32第1 項規定甚明。上訴人之上訴既經駁回，關於第二
    審訴訟費用自應由上訴人負擔，依前引規定，上訴費用1,50
    0 元即應由上訴人負擔，爰併予確定訴訟費用額如主文第2
    項所示。
據上論結，本件上訴為無理由，依民事訴訟法第436 條之29第2
款、第436 條之32第1 項、第2 項、第436 條之19第1 項、第44
9 條第1 項、第78條，判決如主文。
中    華    民    國    98    年    9     月    18    日
            民事第五庭  審判長法  官  李昭彥
                              法  官  何佩陵
                              法  官  賴文姍
正本係照原本作成。
本判決不得上訴。
中    華    民    國    98    年    9     月    18    日
                              書記官  林秀珍


司法院資訊處製作；財團法人民間司法改革基金會備份。
